臺灣高等法院刑事判決　　　　　　　　93年度上易字第1669號
上　訴　人　臺灣臺北地方法院檢察署檢察官
上　訴　人
即　被　告　乙○○
　　　　　　　　　　　六樓
選任辯護人　郭承昌律師
被　　　告　丁○○
被　　　告　甲○○
上列上訴人因妨害自由案件，不服臺灣臺北地方法院93年度易字
第500號，中華民國93年7月13日第一審判決（起訴案號：臺灣臺
北地方法院檢察署92年度偵字第19828 號），提起上訴，本院判
決如下：
    主  文
原判決關於乙○○、丁○○、甲○○部分撤銷。
乙○○共同連續以加害生命、身體、財產之事，恐嚇他人致生危
害於安全，處有期徒刑伍月，如易科罰金，以參佰元折算壹日。
扣案之0000000000號TOSHIBA T535i行動電話壹具沒收。
丁○○、甲○○共同連續以加害生命、身體、財產之事，恐嚇他
人致生危害於安全，各處有期徒刑貳月，如易科罰金，均以參佰
元折算壹日。扣案之0000000000號TOSHIBA T535i 行動電話壹具
沒收。
    事  實
一、馬建鴻（已經原審判決確定）係龍義德資產管理有限公司（
    下稱龍義德公司）負責人，乙○○則係豐基財務管理顧問有
    限公司經理，均係以為他人催討債務為業，乙○○受宏陽建
    設股份有限公司（下簡稱宏陽建設公司）委託處理己○○對
    於宏陽建設公司之債務，馬建鴻則受杜武田委託處理戊○○
    對於杜武田之債務，馬建鴻、乙○○兩人並互相協助支援，
    乙○○並糾集丁○○、甲○○一同基於共同恐嚇他人之概括
    犯意聯絡，而連續為下列之恐嚇犯行：
  (一)民國92年4 月間某日，乙○○帶同真實姓名年籍不詳之男子
    四、五人，前往臺北市○○○路○段75巷2弄9號1樓己○○所
    開設之公司，催討己○○對宏陽建設公司之債務，經己○○
    表示債務問題已另為處理後，馬建鴻此後即每隔一、二個星
    期，即用馬建鴻所有之0000000000 號TOSHIBA T535i行動電
    話撥打至己○○使用的0000000000號行動電話，以加害生命
    、身體之事對己○○稱若不拿錢出來處理，要讓他死得很難
    看、好日子過太久了是不是活的不耐煩、要他小心點、要給
    他好看等語，恐嚇己○○致生危害於安全；而於92年8月8日
    下午4 時21分許，馬建鴻更用0000000000號行動電話撥打至
    己○○0000000000號行動電話，以加害生命、身體之事對己○○稱「中間你若是再出什麼花招有的沒有的喔，那就到時
    候，我們是針對公司，我先跟你講一下喔‥‥我說你啦，我
    說你這之間十幾天的時間啦，你若搞什麼怪招，那就到時不
    要說大家那個，你瞭解吧」等語。馬建鴻復與乙○○率同丁○○、甲○○共四人於92年9 月17日17時30分許，共同至己○○前開公司要求己○○還債，在己○○拒絕與其等解決債
    務後，馬建鴻當場以電話聯絡委託人，報告他知道該如何辦
    了等語，亦藉此恐嚇己○○。
  (二)乙○○、馬建鴻於92年8月19日下午3時許，至臺北市大同區
    ○○○路107 號名為正眾實業有限公司的西藥房（下稱正眾
    公司），向戊○○催討其對杜武田之債務時，因戊○○認債
    務問題有誤解而拒絕還款，乙○○、馬建鴻即以加害財產之
    事對戊○○稱：如果不還錢，要搬店內的貨物，直到還款為
    止等語，恐嚇戊○○致生危害於安全。再馬建鴻、乙○○、
    丁○○、甲○○並於92年8月21日下午5時許，共同至正眾公
    司欲逼迫戊○○還款，因戊○○不在店內，除交代戊○○之
    妻丙○○轉知戊○○於同年月24日下午2 時許到臺北縣三重
    市○○路上某咖啡廳見面外，馬建鴻並以加害財產之事對丙○○恐嚇稱若不處理債務會讓店沒有辦法開下去等語。再於
    同年8月24日下午2時許，戊○○依約至臺北縣三重市○○路
    上某咖啡廳商談前開債務時，由乙○○對戊○○以加害生命
    、身體、財產之事對戊○○恐嚇稱：至少籌二、三十萬再說
    ，否則叫人到店內搬貨，並要強押戊○○等語，致生危害於
    戊○○安全。嗣經己○○、戊○○報警，始循線查獲上情。
二、案經己○○、戊○○訴由臺北市政府警察局中山分局報請臺
    灣臺北地方法院檢察署檢察官偵查起訴。
    理  由
一、訊據上訴人即被告乙○○、被告丁○○、甲○○均坦承渠等
    於上開時地有向告訴人己○○、戊○○索討債務之事實，惟
    均矢口否認有何恐嚇之犯行，乙○○辯稱：伊是將上開債務
    委請馬建鴻催討，馬建鴻有無恐嚇伊並不知情，伊是有向馬
    建鴻借用電話，但伊本人並無任何恐嚇情事，被告丁○○、
    甲○○則均辯稱：伊等固有前往，但均未見有恐嚇、自己亦
    未有恐嚇行為云云。經查：
  (一)就被告等恐嚇被害人己○○部分：
  (1)己○○於警訊中指稱：「92年4 月左右，一位自稱『豐基財
    務管理顧問公司』叫『郭孟昌』（指被告乙○○）的人帶了
    4、5個人到臺北市○○○路○段75巷2弄9號1樓的公司找我，
    聲稱是受宏陽建設公司委託來處理此案，問我要拿出多少錢
    來擺平此事，我跟他說在91年已和宏陽建設公司的張協理、
    黃明寶及蘇律師處理此案為何現在還來找我，我不想與他們
    談，就打110 報案」、「（問？郭孟昌是否有再以任何方式
    糾纏你）他約每一、二個星期就打一次電話給我，威脅我若
    不儘快拿錢出來處理，要讓我死得很難看，92年7 月24日16
    時左右，一位自稱是接受宏陽建設公司委託的郭孟昌集團的
    人，以0000000000號行動電話撥打我使用的0000000000號行
    動電話，告訴我說時間拖得那麼久，現在準備拿多少錢出來
    處理？我說為什麼要拿錢給你，若是要我拿資料出來跟宏陽
    建設公司談，我很願意，憑什麼要拿錢給你，他就大罵『‧
    ‧‧你是好日子過得太久了，活得不耐煩了，我會讓你死得
    很難看』等語恐嚇我後就掛斷電話」等語（見19828 偵查卷
    一，第14、15頁）。
  (2)被害人己○○於偵查中稱：「今年（92年）5月間郭孟昌（
    即乙○○）帶了4、5個人來找我，那天我有報警，所以乙○○離開時叫我好好處理，不然小心點。7月24日下午4點，馬
    建鴻以0000000000電話打給我，問我要多少錢解決這問題。
    我沒有理會他，他撂下話說：你好日子過太久了，是不是活
    得不耐煩？還說了三字經叫我小心點，要給我好看」「乙○○和馬建鴻他們每一、二個禮拜就打電話來，說些恐嚇的話
    」、「（92年）9 月20日乙○○和馬建鴻帶了八個人來，叫
    我開個數字，我還是不答應，他當場打電話給黃明寶，報告
    他知道該怎麼辦了」、「因當天馬建鴻用0000000000號電話
    與我聯絡發生衝突，我說我不吃他們這一套，他說我好日子
    過太久了，要給我好看」等語（見19828號偵查卷二，第250
    、251、265頁）。
  (3)於原審審理時則證述：「於92年4 月間乙○○代表豐基公司
    到我公司找我要談宏陽公司債務，之後都由馬建鴻和他一起
    來向我討取宏陽公司債務‧‧‧跟我通電話的大部分是馬建
    鴻‧‧‧他打第一通電話是在92年7月24日下午4時左右，他
    那通電話口氣很重，他要我馬上把債務還清，如果不還要讓
    我好看」、「（問？你在警訊筆錄稱乙○○來了第一次之後
    ，馬建鴻每隔一、二星期就打電話給你威脅你不還錢要讓你
    死的很難看）是的，我聽到之後覺得很恐懼、很害怕」、「
    （問？你在警訊中另外提到在92年9 月20日時被告等人另外
    帶了七個人到你公司要你還款，他們當著你的面用電話聯絡
    委託人說他們知道怎麼做，藉此恐嚇你是否如此）當天確實
    是有這件事，他有說這些話，口氣很不好，我聽了很害怕，
    因為他們知道我公司，我不知道他們何時會對我不利」等語
    （見原審93年5月27日審判筆錄）。
  (4)被告馬建鴻並於原審審理時坦承：「我有打電話給己○○兩
    、三次，因為我與乙○○是認識很久的朋友，他有時在忙我
    就幫他打兩、三次電話，電話內容是在談債務的事情，我可
    能有說過如起訴書所載的話在電話裡面告訴己○○‧‧‧我
    有和乙○○一起到己○○的辦公室」等語，被告乙○○亦於
    原審審理時坦承：「我有去跟己○○要債‧‧‧我們有好幾
    次去跟己○○要債‧‧‧我有委託馬建鴻打電話給己○○討
    論債務的事情」等語（均見原審93年5 月10日準備程序筆錄
    ），參以被告乙○○、馬建鴻前往討債時，復糾集被告丁○○、甲○○一同前往，其目的在藉勢施壓，可認告訴人己○○前開指訴遭被告馬建鴻及乙○○恐嚇索討債務之情節，絕
    非子虛。此外，並有被告馬建鴻以0000000000行動電話撥打
    己○○前開行動電話號碼之通聯紀錄暨92年8月8日下午4 時
    21分電話通話譯文（見6427號偵查卷宗第87頁）在卷可憑，
    被告馬建鴻亦坦承該通話譯文的內容為其與己○○之對話內
    容。
  (5)至被告丁○○、甲○○雖均否認有恐嚇犯行云云，而被害人
    己○○亦稱：「坦白講我對甲○○、丁○○沒有什麼印象，
    還有其他三、四個人在現場，每次都來四個到六個，有來找
    過我好幾次，他們有講恐嚇性的話逼我還錢，都是乙○○、
    馬建鴻恐嚇我」等語（見原審93年5 月10日準備程序筆錄）
    、「（問？是否見過在庭的四位被告）都有見過，比較有印
    象的是馬建鴻、乙○○，另外兩位可能沒有和我談過話」等
    語（見原審93年5 月27日審判筆錄），然被告甲○○於警訊
    中已經自承已經從事催收帳款工作約一年左右，且處理宏揚
    建設之債權事項被告乙○○有分予其報酬等情（見19828 偵
    查卷67、68頁），顯見被告確實有與被告乙○○一同討債之
    事實，另被告丁○○於警訊中亦自承：約從91年間開始服役
    後就與綽號「阿芳」之被告甲○○一起為人討債，且與甲○○一起討債，一年約分到六萬元左右等情（見19828 偵查卷
    97頁），由以上被告丁○○、甲○○警訊之供述中可知彼等
    二人確與被告乙○○一同為人討債。雖被害人己○○所稱被
    告丁○○、甲○○二人未與其說過話，而此與被告丁○○、
    甲○○二人所供相符，然92年9 月17日17時30分許，一同前
    往己○○處討債之人有被告四人一同前往，足見被告等確實
    有藉人多勢眾之態勢恐嚇被害人，即被告丁○○亦於警訊中
    供述：「（就台北市○○○路那家成衣店和長安西路那家西
    藥房，你們以何種方式去催討，被催討對象只一人，你們卻
    去七個人，如此對方不會心生畏懼嗎？）我們都是用講的，
    但對於上述二家店的老闆，看到我們那麼多，正常的人都會
    心生畏懼」（見19828 偵查卷98頁），足見被告乙○○、丁○○、甲○○等人確實係憑藉人多勢眾之態勢，出言恐嚇，
    以催討債務甚明，至被告甲○○、丁○○二人，雖一再否認
    有施恐嚇之情云云，惟被告乙○○、馬建鴻以恐嚇方式討債
    ，已經詳如前述，被告丁○○、甲○○二人雖自己未曾出言
    恐嚇，但彼等既係藉勢討債，二人亦從事此行業，自應認有
    犯意之聯絡及行為之分擔。
  (6)至被告丁○○雖堅稱：伊只有開車在外等候，未進入屋內云
    云，惟查，被害人己○○於原審證稱：亦見過被告丁○○，
    已如前述，顯見被告丁○○亦有進入屋內，是其所辯亦不足
    採。
  (7)綜上所述，被告乙○○、丁○○、甲○○與馬建鴻及其餘年
    籍不詳之男子恐嚇被害人己○○部分之犯行堪以認定，被告
    乙○○辯稱其均委託馬建鴻處理，及只是借用馬建鴻電話；
    被告丁○○、甲○○二人均稱自己未曾恐嚇，且未見有人恐
    嚇云云，均不足採信。
  (二)就被告等恐嚇被害人戊○○、丙○○部分：
  (1)被害人戊○○於警詢時指訴：「直到92年8月19日下午15 時
    許杜武田就叫綽號『吳先生』（指被告乙○○）、『小馬』
    （指被告馬建鴻）及不詳姓名年籍之男子等三人，到我店內
    向我要所放款出去的錢一百餘萬，我向該三名男子供稱錢係
    杜武田叫我放出去的款，又不是我向他借的，為何要向我要
    錢，該三名男子說：『我們不管，是杜武田叫我們來收款，
    如果不還錢，我們就要搬你店內的貨物，直到還錢為止』，
    致我心生畏懼，第二次為92年8 月21日17時許，同樣也是綽
    號『吳先生』、『小馬』及不詳姓名年籍之男子等三人到我
    店內叫我還錢，因我未在店內由我妻子（丙○○）與他們接
    洽，該三名男子說：『我騙他們，事情均不處理，電話也不
    接，並交代叫我於92年8 月24日14時許至臺北縣三重市○○
    路上一家咖啡廳見面』，我並依約赴至由綽號『吳先生』（
    即被告乙○○）與我談，內容也是叫我還錢，且說至少籌二
    、三十萬再說，否則即叫人到店內搬貨，並揚言要強押我，
    使我心生畏懼」等語（見19828偵查卷一，第9、10頁）明確
    。
  (2)致證人戊○○於本院交互詰問時，否認上開指述，證稱：被
    告等人找伊時，口氣都很好，並未使用恐嚇之言詞等情（見
    本院審判筆錄），惟查，證人戊○○於92年8月24日下午2時
    許，依約至臺北縣三重市○○路上某咖啡廳商談前開債務時
    ，係與被告乙○○商談一節，業經被告乙○○於本院審理中
    自承，而證人戊○○竟亦隱瞞實情證稱不是與被告乙○○交
    談等語，足見證人戊○○證述之內容並非實在。證人戊○○
    自警訊後，即未依檢察官或法院之傳喚，在檢察署或法院作
    證，其於檢察官偵查中，於92年10月1 日雖經檢察官通知到
    檢察署準備作證，惟戊○○於見到被告馬建鴻進入偵查庭後
    ，即藉故上廁所而離開檢察署，並遺留駕駛執照未取回等情
    ，業經承辦檢察官記明於該日開庭點名單上（見19828 偵查
    卷二，第247 頁），顯見戊○○甚懼怕被告等人，由此亦可
    見證人戊○○於本院所證之內容不實，自應以其於警訊中之
    證言為可採。
  (3)證人即告訴人戊○○之妻丙○○並於原審審理時證述「（問
    ？在92年8、9月間有無見過在庭的四位被告）有，在我們西
    藥房裡，他們來我店裡說要找我先生要談債務的問題」、「
    他們沒有說要搬東西，但是有說叫我的店不要開了，我聽了
    心裡很害怕」、「（問？在8月24日下午2時被告約你先生到
    三重咖啡廳談債務你是否清楚）我知道有這件事，我跟他說
    如果不敢去，可以找朋友一起去」、「他們來店裡的時間不
    長，都是叫我先生出面，如果不出面店就不要開了」、「只
    有馬建鴻，只有他說會讓我的店沒有辦法開下去」等語（見
    原審93年5 月27日審判筆錄），而被告等亦坦承確有至戊○○之西藥房，戊○○不在而其太太在等情相符，參以之前被
    告乙○○、馬建鴻曾恐嚇過被害人戊○○，前後對照，堪信
    證人丙○○所言應係真實。
  (4)被告馬建鴻、乙○○於原審審理時亦坦承其有因債務之事情
    到前開西藥房找過戊○○而碰到戊○○的太太等語，被告乙○○於原審審理時更坦承因債務的問題曾與告訴人戊○○在
    某咖啡廳碰面之情，堪認告訴人戊○○指訴其遭被告馬建鴻
    、乙○○恐嚇討債之情節，應與事實相符。
  (5)至被告丁○○、甲○○部分，雖彼二人並未出言恐嚇，然彼
    二人一同前往藉勢討債部分則與被害人己○○之部分相同。
    另證人丙○○於原審作證時亦稱見過被告四人，足見被告丁○○並非如其所言，未進入西藥房內，故被告甲○○、丁○○二人就此部分所辯亦不足採信。
  (6)綜上所述，被告乙○○、丁○○、甲○○、馬建鴻恐嚇被害
    人戊○○及其妻丙○○部分之犯行亦堪認定。
  (三)此外，復有龍義德公司基本資料查詢表（該公司代表人確為
    馬建鴻）、行動電話號碼0000000000號通聯紀錄及通話譯文
    （被告馬建鴻、乙○○確實有以該支電話號碼就債務問題聯
    繫己○○）在卷可憑。綜上所述，被告乙○○、丁○○、甲○○恐嚇之犯行應屬明確，被告乙○○、丁○○、甲○○前
    開所辯，顯係推卸責任之詞，諉無足採。事證明確，被告馬
    建鴻、乙○○恐嚇之犯行足堪認定。
二、核被告乙○○、丁○○、甲○○三人所為，均係犯刑法第
    305 條之恐嚇危害安全罪。且就上開犯行：(1)被告乙○○就
    上開犯行，或與馬建鴻間，或與馬建鴻、丁○○、甲○○間
    ，或與馬建鴻及其他不詳姓名年籍之成年男子間，(2)被告丁○○、甲○○二人與馬建鴻、乙○○二人間，分別有犯意之
    聯絡及行為之分擔，均為共同正犯。被告乙○○、丁○○、
    甲○○三人先後多次恐嚇犯行，時間緊接，所犯係犯罪構成
    要件相同之罪名，顯係基於概括犯意為之，均應依連續犯規
    定論以一罪。
三、原審就被告乙○○部分論罪科刑，固非無見。惟查：(1)被告
    丁○○、甲○○參與討債，亦成立犯罪，詳如前述，原審未
    予詳查，遽為無罪之諭知；(2)被告乙○○等人於92年9 月17
    日17時30分許前往己○○公司，原審誤為92年9 月20日（被
    告等分別於92年9 月18日為警查獲），均有未洽，被告乙○○上訴否認犯罪固無可採，惟檢察官上訴認被告丁○○、甲○○二人亦構成犯罪則有理由，應由本院撤銷原判決關於被
    告乙○○、丁○○、甲○○部分予以改判。爰審酌被告乙○○、丁○○、甲○○等三人之前科品行，被告乙○○糾集其
    餘被告丁○○、甲○○二人聚眾討債，危害社會秩序，犯罪
    動機及目的、犯罪次數，犯後否認犯罪之態度，顯不知悔悟
    等一切情狀，量處被告乙○○有期徒刑五月，被告丁○○、
    甲○○二人各有期徒刑二月，並諭知易科罰金之折算標準。
    另扣案之0000000000 號TOSHIBA T535i行動電話一具，係供
    犯罪所用之物且屬共同被告馬建鴻所有，業據被告馬建鴻及
    乙○○供承在卷，併依刑法第38條第1項第2款規定宣告沒收
    。又檢察官另聲請扣案之子彈一顆依刑法第38條第1項第1款
    之規定宣告沒收之，查扣案之子彈一顆，依卷內之證據，與
    本件被告等之恐嚇罪並無關連，應由檢察官另行聲請單獨宣
    告沒收。至上開行動電話之SIM 卡係電信公司所有，非屬被
    告所有，爰不諭知沒收，附此敘明。
據上論斷，應依刑事訴訟法第369條第1項前段、第364條、第299
條第1 項前段，刑法第28條、第56條、第305條、第41條第1項前
段、第38條第1 項第2款，罰金罰鍰提高標準條例第1條前段、第
2條，判決如主文。
本案經檢察官周誠南到庭執行職務。
中　　華　　民　　國　　94　　年　　6 　　月　　1 　　日
　　　　　　　　　刑事第七庭審判長法　官  蔡秀雄
　　　　　　　　　　　　　　　　  法　官  蘇素娥
　　　　　　　　　　　　　　　　  法　官  周占春
以上正本證明與原本無異。
不得上訴。
                                  書記官  葉金發
中　　華　　民　　國　　94　　年　　6 　　月　　1 　　日
附錄：本案論罪科刑法條全文
刑法第305條
以加害生命、身體、自由、名譽、財產之事，恐嚇他人致生危害
於安全者，處二年以下有期徒刑、拘役或三百元以下罰金。
